臺灣高等法院民事裁定　　　　　　　　 100年度抗字第1542號
抗　告　人　鉅輝鋼鐵股份有限公司
法定代理人　蔡毅駿
上列抗告人因債權人花旗（臺灣）商業銀行股份有限公司等與債
務人金陵鋼鐵股份有限公司問清償債務強制執行事件，對於中華
民國100年10月7日臺灣桃園地方法院100年度執事聲字第86號裁
定提起抗告，本院裁定如下：
    主  文
抗告駁回。
抗告費用新臺幣壹仟元由抗告人負擔。
    理  由
一、按「基地出賣時，地上權人、典權人或承租人有依同樣條件
    優先購買之權。房屋出賣時，基地所有權人有依同樣條件優
    先購買之權。其順序以登記之先後定之」，土地法第104條
    第1項定有明文。又「土地法第一百零四條第一項規定：基
    地出賣時，地上權人、典權人或承租人有依同樣條件優先購
    買之權。房屋出賣時，基地所有權人有依同樣條件優先購買
    之權。係指房屋與基地分屬不同之人所有，房屋所有人對於
    土地並有地上權、典權或租賃關係存在之情形而言」，最高
    法院69年台上第945號判例要旨可資參照。「土地法第一百
    零四條係規定租用基地建築房屋之承租人，於出租人之基地
    出賣時，有優先承買權，其出租人於承租人之房屋出賣時，
    有優先購買權，旨在使基地與基地上之房屋合歸一人所有，
    以盡經濟上之效用，並杜紛爭，如基地承租人於基地上根本
    未為房屋之建築者，當無該條規定之適用」，最高法院65年
    台上字第530號判例要旨亦可參照。再「實施查封後，債務
    人就查封物所為移轉、設定負擔或其他有礙執行效果之行為
    ，對於債權人不生效力」，強制執行法第51條第2項亦有明
    定。前開規定依強制執行法第113條規定，於不動產之強制
    執行準用之。是不動產經查封後，債務人對該不動產之管理
    或使用收益權，即受限制。除依強制執行法第78條之規定，
    經執行法院之允許，得於必要範圍內管理或使用外，債務人
    不得將之出租他人，否則，對於債權人不生效力，執行法院
    得強制排除之。
二、抗告人主張略以：本件強制執行程序（原法院97年度司執字
    第13161號）拍賣債務人金陵鋼鐵股份有限公司（下稱金陵
    公司）所有坐落於桃園縣平鎮市○○段東勢小段38-4、38-9
    地號土地（下分稱38-4地號土地、38-9地號土地 ）及其上
    4648號建物（未辦建物所有權第一次登記，下稱系爭建物，
    與土地合稱系爭拍賣標的），惟系爭建物有部分占用伊所有
    坐落同段28-23、28-235地號土地（下稱系爭土地）。系爭
    土地原為金陵公司所有，經原法院另案強制執行程序（97年
    度司執字第13711號）拍賣，由春虹建設股份有限公司（下
    稱春虹公司）買受，伊再於民國99年7月2日向春虹公司購買
    而取得所有權。是依民法第425條之1第1項規定，應推定伊
    與金陵公司就系爭建物於得使用期限內有租賃關係存在。且
    依桃園縣平鎮地政事務所建物測量成果圖，亦可知有關污水
    處理廠之產權早由伊取得及占有使用中，此觀伊與金陵公司
    於100年4月27日簽立之機器買賣契約書及補充協議書即明，
    且前開買賣標的物均為定著物而坐落於38-4地號土地上，金
    陵公司亦知前開設備若拆除將失其價值，是伊前開補充協議
    書中另向金陵公司承租鋼胚場地即38-4地號土地使用。則依
    土地法第104條第1項規定，伊依租賃關係就系爭拍賣標的應
    有優先購買權。伊聲請於拍賣條件內載明，惟經原法院司法
    事務官裁定駁回。伊提起異議，復經原裁定駁回。惟台灣金
    融資產服務股份有限公司100年5月30日99桃金職二字第18號
    通知函就系爭拍賣標的已註明伊有優先承買權，不應因金陵
    公司嗣主張伊就系爭建物無所有權而認伊無優先購買權。又
    伊已擁有前開建築物，就38-4地號土地應有地上權，是伊依
    土地法第104條規定，就系爭拍賣標的亦有優先購買權。伊
    因購買前開廠房及維修保養機器設備已支出新臺幣（下同）
    3億2,000萬元，若因無優先購買權致房地易主，前開廠房設
    備勢將拆除，致伊前開投資付諸流水，並關門大吉。爰提起
    抗告請求廢棄原裁定，並於本件執行程序之拍賣條件中載明
    伊就系爭拍賣標的有優先購買權云云。
三、經查，債權人即花旗（臺灣）商業銀行股份有限公司聲請對
    債務人即相對人金陵公司之財產即系爭拍賣標的聲請強制執
    行。抗告人嗣主張其依土地法第104條第1項規定，就系爭拍
    賣標的有優先購買權，並提出不動產買賣契約書、機器買賣
    契約書、合約書及附件、票據、統一發票、照片、桃園縣平
    鎮地政事務所建物測量成果圖為據〔見原法院97年度司執字
    第13161號卷（下稱司執卷）第297-305、337-345頁，原法
    院執事聲卷第9頁，本院卷第9-33頁〕。惟查，土地法第104
    條規定之適用在於租用基地或在基地上設定地上權、典權，
    並在其上建築房屋之承租人、地上權人、典權人，於出租人
    或基地所有權人之基地出賣時，有優先購買權，基地所有權
    人於承租人、地上權人、典權人之房屋出賣時，有優先購買
    權，已如前述。而抗告人僅係承租38-4地號土地及購買其上
    廠房內金陵公司之機器設備，並未在38-4地號土地興建房屋
    ，亦未取得系爭建物之所有權，自難謂就系爭拍賣標的有土
    地法第104條規定優先購買權之適用。況38-4地號土地於94
    年4月18日即經原法院查封在案，有土地謄本附卷可稽（見
    司執卷第38、39頁），則金陵公司於100年4月27日將38-4地
    號土地出租予抗告人，自有違查封之效力，依強制執行法第
    113條準用同法第51條第2項規定，對債權人不生效力。且金
    陵公司已於100年9月8日寄發存證信函予抗告人表示終止租
    約（見司執卷第 346、347頁），則抗告人與金陵公司間就
    38-4地號土地之租賃關係是否存在，尚非無疑，抗告人據以
    就系爭拍賣標的主張有土地法第104條規定之優先購買權，
    難謂可採。又抗告人復謂其就38-4地號土地已取得地上權，
    亦得本此就系爭拍賣標的主張土地法第104條規定之優先購
    買權云云。惟38-4地號土地謄本（見司執卷第38、39頁）上
    並無地上權之記載，抗告人亦未提出任何證據證明其已取得
    地上權，其前開主張自不足採。況抗告人亦無於設定地上權
    後在38-4地號土地建屋或取得房屋所有權之情形，自無土地
    法第104條規定之適用。又依抗告人所言及系爭建物謄本（
    見司執卷第281頁）記載，系爭建物有部分坐落於抗告人所
    有之系爭土地，則金陵公司與抗告人間就系爭建物占用系爭
    土地之部分，似依民法第425條之1規定推定有租賃關係之存
    在。惟此除經金陵公司否認（見司執卷第326頁），亦與土
    地法第104條規定所欲規範之租地建屋情形不同，自難謂抗
    告人就系爭建物具有優先購買權，遑論就系爭拍賣標的有優
    先購買權。再者，執行法院就優先購買權之存否，無實質上
    之審認權，僅能做形式上之認定，若抗告人就優先購買權之
    存否仍有爭執，應另行提起確認訴訟以資解決，併此敘明。
四、綜上所述，原法院司法事務官裁定駁回抗告人於系爭拍賣標
    的拍賣條件上載明其有優先購買權之聲請，依法並無不合。
    抗告人提起異議，原裁定復將之駁回，亦無不當。抗告意旨
    猶執前詞指摘原裁定不當，求予廢棄，為無理由，應予駁回
    。爰裁定如主文。
中    華    民    國   100    年    12    月    20    日
                  民事第十八庭
                        審判長法  官  湯美玉
                              法  官  胡宏文
                              法  官  李慈惠
正本係照原本作成。
本裁定除以適用法規顯有錯誤為理由外，不得再抗告。如提起再
抗告，應於收受後10日內委任律師為代理人向本院提出再抗告狀
。並繳納再抗告費新台幣１千元。
中    華    民    國   100    年    12    月    21    日
                              書記官  王敬端